臺中高等行政法院判決　　　　　　　　　　　　　　　九十二年度訴字第九三五號
　　　　　　　　　　　　　　　.
　　原　　　告　銓澤實業有限公司
　　代　表　人　甲○○
　　訴訟代理人　丁○○
　　被　　　告　彰化縣政府
　　代　表　人　乙○○
　　訴訟代理人　丙○○
右當事人間因空氣污染防制法事件，原告不服行政院環境保護署中華民國九十二年九
月十六日環署訴字第○九二○○五七五五八號訴願決定，提起行政訴訟，本院判決如
左︰
　　主  文
原告之訴駁回。
訴訟費用由原告負擔。
　　事  實
壹、事實概要：
    緣原告於彰化縣員林鎮○○路○段六十八號設廠從事飼料製造業，經被告機關所
    屬環境保護局於九十二年四月十六日派員前往稽查，發現原告從事「飼料製造程
    序」，屬行政院環境保護署公告之第四批（公告日期為八十四年九月十六日）公
    私場所應申請設置、變更及操作許可之固定污染源，未取得操作許可證即逕行運
    轉操作，違反空氣污染防制法第二十四條第二項規定，案由被告機關依同法第五
    十七條規定裁處新台幣十萬元罰鍰，並命停工及通知限期於九十二年七月十五日
    前完成補正。原告不服，提起訴願，遭決定駁回，遂提起本件行政訴訟。
貳、兩造聲明：
  一、原告聲明求為判決：
      訴願決定及原處分均撤銷。
　二、被告聲明求為判決：
（一）駁回原告之訴。
（二）訴訟費用由原告負擔。
參、兩造之爭點：
  一、原告主張之理由：
（一）被告當日稽查見到雞頭為原料，壓榨製成飼料，依法採樣不構成違反空氣品質
      。只是未取得操作許可，但發現本廠未到規定內，被告指責與法令相違誤。請
      求鈞院調查證據，機關在取締違規部分，應提出數據。空氣中採到嗅氣容度，
      才能夠構成違反行政要件。至今，被告舉證部分相片未見到嗅氣容度。見經濟
      部品驗局指示雞頭無污染源。仍可鑑定真正原因，以往我們機關濫權處分太多
      ，造成業者損害嚴重，冤情遺留怨聲，是機關檢測欠缺資料依據。聽信同業打
      擊對方，類似獨占市場。被告的稽查疏忽檢驗憑空捏造對原告顯失公平性。
（二）原告依法繳交空污費，然而被告又推定本廠違規，此規定到底國家政策依據何
      法？既違規應該拒絕本廠繳交空污費，合法徵收又取締，政府法令到底是人為
      產生疑義？上述情形，被告機關無法完全答覆，以職權壓倒百姓。依據濫用提
      不出證物針對嗅氣「報告書」，向原告說清楚，講明白。事實上，相關取締操
      守令人質疑？原告被處罰空氣污染防制法見不到違規「報告及嗅氣容量」，由
      於被告官署之違誤，致使原告遭受產量損失，亦有未合。
（三）綜上理由，本案原處分，訴願決定遽予維持，即顯有違誤失公平。
  二、被告主張之理由：
（一）按空氣污染防制法第二十四條第二項規定：「固定污染源設置或變更後，應檢
      具符合本法相關規定之證明文件，向直轄市、縣（市）主管機關或經中央主管
      機關委託之政府其他機關申請核發操作許可證，並依許可證內容進行操作」；
      另依行政院環境保護署公告公私場所應申請設置、變更及操作許可之固定污染
      源；第四批次製程別飼料製造業，其公告條件說明從事飼料或飼料添加物之製
      造、加工分裝之生產，且依法應辦理工廠登記者。本案原告從事飼料製造作業
      。經彰化縣環境保護局派員於九十二年四月十六日稽查屬實，核有違反空氣污
      染防制法第二十四條第二項規定；「未取得固定污染源操作文件，而逕行操作
      」，爰依同法第五十七條規定處新台幣十萬元整並命其停工及限期申請取得設
      置或操作許可證。揆諸首揭法條規定，並無不符。
（二）原告主張：「只是未取得操作許可，但發現本廠未到規定內，被告指責與法令
      相違誤。請求鈞院調查證據，機關在取締違規部分，應提出數據。空氣中採到
      嗅氣容度，才能夠構成違反行政要件」乙節。查本案稽查時會同該廠現場負責
      人員黃聖昌，並與其確認該廠從事飼料製造業（詳參稽查紀錄影本），該廠以
      雞頭為原料，壓榨並製成飼料，係屬「飼料製造程序」。查空氣污染防制法第
      二十四條第二項之規範，係屬製程認定，而「飼料製造程序」為行政院環境保
      護署公告公私場所所應申請設置、變更及操作許可之固定污染源，該廠未取得
      固定污染源操作許可證，而逕行操作，又該廠為未登記之非法工廠，故取得固
      定污染源操作許可證實屬資格要件範圍，未取得許可證即不得進行作業。又查
      臭氣或厭惡性異味排放標準係屬空氣污染防制法第二十條之規定，本案係依違
      反空氣污染防制法第二十四條第二項規定予以處分，與臭味排放標準分屬不同
      法條。
（三）又關於原告主張：「原告依法繳交空污費，然而被告又推定本廠違規，．．．
      ，既違規應該拒絕本廠繳交空污費，合法徵收又取締，．．．」乙節。依據空
      氣污染防制法第十六條規定：「．．．固定污染源：依其排放空氣污染物之種
      類及數量向污染源之所有人徵收」，查該廠廠區設有鍋爐乙座，使用燃料油並
      排放空氣污染物─硫氧化物、氮氧化物，原應依空氣污染防制法第十六條規定
      繳納固定污染源空氣污染防制費，故原告是否繳納固定污染源空氣污染防制費
      ，均與本案無涉。原告主張無理由，請判決如被告之聲明。
　　理  由
一、按「公私場所具有經中央主管機關指定公告之固定污染源，應於設置或變更前，
    檢具空氣污染防制計畫，向直轄市、縣（市）主管機關或中央主管機關委託之政
    府其他機關申請核發設置許可證，並依許可證內容進行設置或變更。前項固定污
    染源設置或變更後，應檢具符合本法相關規定之證明文件，向直轄市、縣（市）
    主管機關或經中央主管機關委託之政府其他機關申請核發操作許可證，並依許可
    證內容進行操作。」「公私場所未依第二十四條第一項或第二項取得許可證，逕
    行設置、變更或操作者，處新台幣二萬元以上二十萬元以下罰鍰；其違反者為工
    商廠、場，處新台幣十萬元以上一百萬元以下罰鍰，並命停工及限期申請取得設
    置或操作許可證。」空氣污染防制法第二十四條第一項、第二項、第五十七條定
    有明文。又「飼料製造程序─一、從事飼料或飼料添加物之製造、加工分裝之生
    產，且依法應辦理工廠登記者。二、僅從事加工或分裝者，不在此限。」為行政
    院環境保護署（下簡稱環保署）八十四年九月十六日公告第四批公私場所應申請
    設置、變更及操作許可之固定污染源。
二、本件原告為飼料製造業，從事「飼料製造程序」，屬前揭環保署公告公私場所應
    申請設置、變更及操作許可之固定污染源，應於操作前向被告機關申請取得許可
    證後始得操作。惟經被告機關所屬環境保護局人員於事實欄所述時間前往稽查，
    發現原告工廠之上述程序尚未取得操作許可證即逕行操作，案由被告機關據以裁
    處新台幣十萬元罰鍰，並命於文到日起停工及通知限期於九十二年七月十五日前
    完成補正等情，有採證照片二張、稽查工作紀錄及處分書等影本附原處分卷可稽
    。原告不服，提起訴願，主張：「（一）前述該公司依法繳納『固定污染源空氣
    污染防制費』在案足證，該工廠屬零污染性質，並非空氣污染防制法所為之限制
    。同理，此一造成人民財產上不利益之行為，既無法律之規定，不符合憲法第二
    十三條之規範意旨，違反憲法第十五條保障人民財產權之規定，應屬違憲。依據
    訴願法第一條、第二條之規定。行政法院之判決至此前後矛盾，有違判決明確性
    之要求，阻礙人民之工作權，違反憲法第十五條保障人民工作權之基本權。依據
    行政法院既認為係課予人民義務且為母法所無，則依據中央法規標準法第五條及
    憲法第二十三條之規定，有關人民之義務，限制人民於憲法保障之權利，應以法
    律定之，標準即為違反中央法規標準法第五條並已違反憲法第二十三條法律保留
    原則之要求。違反有關舉證責任，該公司即代表人接獲所謂處分書後，竟要求先
    行繳款可稽。惟陳述該公司屬於零污染空氣品質未造成環境品質不佳，不受法律
    限制，均可處罰無照登記，仍合法繳稅依法有據，上述情形，行政機關未有其他
    單位檢測，此一行為為行政程序上之明顯重大瑕疵，應屬違法無效之行政行為。
    （二）本件自始未檢測，行政機關忘卻行政訴訟舉證之責任，亦不符合前述憲法
    第八條之規範意旨『非依法定程序之處罰得拒絕之』，此舉並為行政法院所承認
    有『本末倒置之違法』。合法繳稅而被行政機關行政處分之罰鍰應繳新台幣十萬
    元正，同日處罰二次．．．無法源仍得拒絕繳付，請求原處分撤銷．．．。」等
    語。訴願決定機關以：（一）按公私場所具有依法指定之固定污染源者，應向主
    管機關申請核發操作許可證後始得操作，為首揭法條明定其應遵守之義務，若有
    違反，即應受罰。本件係被告機關所屬環境保護局於九十二年四月十六日派員前
    往彰化縣員林鎮○○路○段六十八號原告設置之違章工廠稽查，發現原告以雞頭
    為原料壓榨製成飼料，為從事「飼料製造程序」之操作，原告未經向被告機關申
    請取得「飼料製造程序」操作許可證即逕行操作，有採證照片二張及稽查工作紀
    錄附卷可稽，違規事實洵堪認定，被告機關裁處新台幣十萬元罰鍰並命令停工，
    於法並無違誤。（二）原告主張該公司依法繳納空氣污染防制費，該工廠屬零污
    染性質等節，惟查本件原告系爭工廠未取得操作許可證即逕行操作之違規事實，
    與原告是否繳納固定污染源空氣污染防制費，及稽查當時該工廠是否產生污染均
    屬無涉，原告指摘被告機關未進行檢測云云，容有誤解法律之規定。訴願意旨，
    非有理由，從而原處分應予維持等情，駁回訴願。
三、經查：
（一）按公私場所所具有依法指定之固定污染源者，應向主管機關申請核發操作許可
      證後始得操作，為首揭法條明定其應遵守之義務，若有違反，即應受罰。本件
      原告於彰化縣員林鎮○○路○段六十八號設廠從事飼料製造業，經被告機關所
      屬環境保護局於九十二年四月十六日派員前往稽查，發現原告以雞頭為原料壓
      榨製成飼料，從事「飼料製造程序」之操作，乃環保署前揭公告之第四批公私
      場所應申請設置、變更及操作許可之固定污染源，原告未經向被告機關申請取
      得「飼料製造程序」操作許可證即逕行操作，有採證照片二張及稽查工作紀錄
      附卷可稽，違規事證明確，揆諸首揭規定及說明，被告機關據以裁處新台幣十
      萬元罰鍰，並命停工及通知限期於九十二年七月十五日前完成補正，並無不合
      。又查臭氣或厭惡性異味排放標準係屬空氣污染防制法第二十條規定之範疇，
      與本案乃依違反空氣污染防制法第二十四條第二項規定予以處分，分屬不同法
      條；亦即被告稽查當時該工廠是否產生污染與本件違章行為無涉。原告主張該
      工廠製造飼料之原料無污染源，「不構成違反空氣品質」、「空氣中採到嗅氣
      容度，才能夠構成違反行政要件」等語，核無可採。
（二）次按「各級主管機關得對排放空氣污染物之固定污染源及移動污染源徵收空氣
      污染防制費，其徵收對象如下：一、固定污染源：依其排放空氣污染物之種類
      及數量向污染源之所有人徵收‧‧‧」，為空氣污染防制法第十六條第一項第
      一款所規定，是凡排放空氣污染物之固定污染源均應依該條規定繳納空氣污染
      防制費。本件原告系爭工廠未經向被告機關申請取得「飼料製造程序」操作許
      可證即逕行操作違規，亦與原告是否繳納固定污染源空氣污染防制費無關。從
      而原告主張其「依法繳交空污費，然而被告又推定本廠違規，既違規應該拒絕
      本廠繳交空污費，合法徵收又取締」乙節，同無可採。
四、綜上所述，被告原處分並無違誤，訴願決定以前開理由駁回訴願，亦無不合。原
    告所為主張核無可採，其訴為無理由，應予駁回。
五、被告於言詞辯論期日不到場，核無民事訴訟法第三百八十六條所列各款情形，依
    到場原告之聲請，由其一造辯論而為判決。
據上論結，本件原告之訴為無理由，依行政訴訟法第一百九十五條第一項後段、第九
十八條第三項前段、第二百十八條、民事訴訟法第三百八十五條第一項前段，判決如
主文。
中　　華　　民　　國　　九十三　　　年　　　五　　　　月　　　十九　　　日
                 臺 中 高 等 行 政 法 院   第 二 庭
                                審 判 長 法      官　胡　國　棟
                                         法      官　王　德　麟
                                         法      官　林  秋  華
右正本證明與原本無異。
如不服本判決，應於判決送達後二十日內向本院提出上訴書狀，其未表明上訴理由者
，應於提起上訴後二十日內向本院提出上訴理由書（須依對造人數附具繕本）；如於
本判決宣示或公告後送達前提起上訴者，應於判決送達後二十日內補提上訴理由書（
須附繕本）。未表明上訴理由者，逕以裁定駁回。
提起上訴應預繳送達用雙掛號郵票三九○元（三十四元及五元郵票各十份)。
中　　華　　民　　國　　九十三　　　年　　　五　　　　月　　　十九　　　日
　　　　　　　　　　　　　　　　　　　　 法院書記官　蔡  騰  德
